臺灣臺北地方法院民事判決　　　　　　　　　　　　九十二年度保險字第二二二號
　　原　　　告　戊○○
　　　　　　　　己○○
　　訴訟代理人　邱鎮北律師
　　複代理人　　莊守禮律師
　　被　　　告　中華郵政股份有限公司
　　法定代理人　丙○○
　　訴訟代理人　乙○○
　　　　　　　　甲○○
　　　　　　　　丁○○
右當事人間請求給付保險金事件，本院於民國九十三年五月二十四日言詞辯論終結，
判決如下：
    主  文
被告應給付原告新台幣壹佰伍拾萬元及自民國九十二年十二月二十日起至清償日止，
按週年利率百分之五計算之利息。
訴訟費用由被告負擔。
本判決於原告以新台幣伍拾萬元供擔保後，得假執行。但被告如於假執行程序實施前
以新台幣壹佰伍拾萬元為原告預供擔保，得免為假執行。
    事實及理由
一、原告主張：訴外人廖韋雅生前任職於被告公司並自民國八十八年九月十八日投保
    被告經營之「簡易壽險郵政員工特約二倍保障終身保險」，其保單號碼為000
    00000號，約定投保金額新台幣（下同）一百萬元，若發生意外則享有二．
    五倍之保障即二百五十萬元、受益人為原告己○○及戊○○，嗣訴外人廖韋雅於
    九十二年七月二日下午三點多，在其住所即桃園縣蘆竹鄉○○路中正巷九號三樓
    陽台欲收拿吊曬衣服，惟當日風大而將衣物吹落之際，訴外人廖韋雅見狀即倚著
    圍牆而手向外攀伸欲勾取即將遭吹落之衣物，不慎自三樓墜至一樓地面意外死亡
    ，被告於九十二年九月十五日先理賠一百萬元後，竟以訴外人廖韋雅係自殺為由
    ，拒絕依保險契約理賠剩餘應給付之一百五十萬元，爰依「郵局員工團體特約二
    倍保障壽險契約」請求被告給付一百五十萬元等語。並聲明：（一）被告應給付
    原告一百五十萬元，及自起訴狀繕本送達被告之翌日起至清償日止，按年息百分
    之五計算之利息。；（二）願供擔保，請准宣告假執行。
二、被告則以：原告應就其有利於己之主張即訴外人廖韋雅係因欲勾取即將遭吹落之
    衣物而不慎墜落死亡及墜落時曾碰觸或抓到其他物品使其改變墜樓之角度及方向
    致其墜落地面之位置與牆坦之距離負舉證之責，而非單方面臆測，況且訴外人廖
    韋雅身高為一百五十八公分，其墜樓之住處三樓陽台女兒牆高度為九十五公分，
    已逾廖韋雅身高之一半高度並達十六公分，足以攔阻人體之重心，且參諸被告電
    詢訴外人廖韋雅之胞兄告稱衣服係晾在伸手可及範圍，無須踮起腳尖即可收取之
    情，衡諸經驗法則，案發時若非訴外人廖韋雅自行攀爬陽台以致墜落地面，並無
    因收取晾曬衣物而自陽台跌落地面之可能；又訴外人廖韋雅墜落地點為其住所後
    方幼稚園內，距其住家邊牆達一公尺三十公分，訴外人廖韋雅因收取衣物站於高
    度不逾十公尺之住處三樓陽台女兒牆內不慎意外墜落，依一般落體之物理現象，
    理應墜落於幼稚園圍牆上或圍牆之內緣，尚不致往外偏離一公尺；況且訴外人廖
    韋雅事發後經送敏盛綜合醫院急診處就診時，發現其左手腕處有割痕二處，經被
    告電詢該醫院護士表示該割痕係割腕造成非一般割傷之傷口，顯示訴外人廖韋雅
    應係再次萌生自殺之意圖而墜落，原告稱該手腕上之傷痕乃攀附於圍牆上或靠在
    辦公桌玻璃墊上所造成，顯係刻意隱瞞訴外人廖韋雅自殺之事實，因訴外人廖韋
    雅係因自殺而死亡，與「簡易壽險郵政員工團體特約二倍保障終身保險契約」第
    十條第二項規定不符，至檢察官以追訴犯罪為職權，其相驗之重點及目的，僅在
    遇有非病死或可疑為非病死者進行勘驗以查明有無犯罪嫌疑，此由刑事訴訟法第
    二百十八條規定自明，至於與犯罪嫌疑無關之死亡原因，其探索則非相驗之主要
    目的，故檢察官於相驗屍體証明書上就意外之認定，與本件保險契約所承保之意
    外（指非由疾病引起之外來突發事故）並非等同，台灣桃園地方法院檢察署函覆
    其認定訴外人廖韋雅係意外死亡之理由，即「無遺書、無輕生之意念與無精神異
    常之往歷、三樓陽台曬衣處可能不慎墜落等原因。」等情，尚難據以論斷非外顯
    心理狀態之輕生意念等語資為抗辯。並聲明：（一）原告之訴駁回；（二）如受
    不利益判決，願供擔保請准免為假執行之宣告。
三、兩造不爭執事實：
（一）訴外人廖韋雅生前於八十八年九月十八日投保被告經營之「簡易壽險郵政員工
      特約二倍保障終身保險」、保單號碼00000000號、約定投保金額一百
      萬元以及若發生意外則享有二．五倍之保障即二百五十萬元、受益人為原告己
      ○○及戊○○。
（二）訴外人廖韋雅於九十二年七月二日在住所（桃園縣蘆竹鄉○○路中正巷九號）
      自三樓墜至一樓地面死亡（下稱系爭保險事故）。
（三）被告已於九十二年九月十五日先行理賠一百萬元。
四、得心證之理由：
  本件兩造爭執之處，應在於訴外人廖韋雅之死亡係意外事故？或為自殺？
（一）按主張法律關係存在之當事人，僅須就該法律關係發生所須具備之特別要件，
      負舉證之責任，至於他造主張有利於己之事實，應由他造舉證證明，參照最高
      法院四十八年台上字第八八七號判例要旨。查原告主張訴外人廖韋雅於九十二
      年七月二日下午三點多，在其住所即桃園縣蘆竹鄉○○路中正巷九號三樓陽台
      欲收拿吊曬衣服，惟當日風大而將衣物吹落之際，訴外人廖韋雅見狀即倚著圍
      牆而手向外攀伸欲勾取即將遭吹落之衣物，不慎自三樓墜落至一樓地面意外死
      亡等情，提出訴外人廖韋雅之死亡方式勾選為意外之台灣桃園地方法院檢察署
      相驗屍體證明書影本一紙附卷可憑；雖被告以檢察官係以追訴犯罪為職權，其
      相驗之重點及目的，僅在遇有非病死或可疑為非病死者進行勘驗以查明有無犯
      罪嫌疑，至於與犯罪嫌疑無關之死亡原因，則非相驗之主要目的，故該相驗屍
      體証明書尚不足以證明系爭事故係意外等語。惟按保險契約之「意外事故」應
      受保險契約條款所約定條件之限制，依保險法第一百三十一條之規定，該「意
      外事故」係指遭外來突發之意外事故所致，雖與一般人之觀念中所指之「意外
      」係泛指「意料之外」者，其概念不同，不容混為一談而為相同之解釋，然檢
      察機關進行相驗時，已將死亡方式區分為「病死或自然死」、「意外」、「自
      殺」、「他殺」或「未確定」（見相驗屍體證明書死亡方式欄所載）之分法，
      就本件兩造所不爭之訴外人廖韋雅自住處三樓陽台墜落死亡之事實而言，檢察
      機關就訴外人廖韋雅之死亡方式填載為「意外」所為之認定，尚難認與保險法
      中所稱遭外來突發意外事故之範圍相歧，原告持該相驗屍體証明書以證明訴外
      人廖韋雅係屬遭外來突發意外事故致死，尚非不可採；至檢察官遇有非病死或
      可疑為非病死者進行勘驗時就其偵查犯罪之職責而言，固以查明有無犯罪嫌疑
      為其相驗目的，然於檢察官偵查有無犯罪嫌疑之同時，就該死亡原因之探究乃
      其偵查有無犯罪嫌疑的方法之一，且檢察官於相驗後尚須就其相驗之結果，依
      其死亡之方式區分為「病死或自然死」、「意外」、「自殺」、「他殺」或「
      未確定」（見相驗屍體證明書死亡方式欄所載）並加以填載（即勾選）於其所
      開具之相驗屍體証明書上，如前所述，並非檢察官於相驗時發現死亡有排除犯
      罪嫌疑之時，即可恣意認定死亡之原因，故檢察官於相驗中若非認本件保險事
      故之死亡係意外，當不致將該相驗之結果記載於相驗屍體証明書上，況且本院
      再依被告之聲請函詢台灣桃園地方法院檢察署於該相驗屍體證明書上死亡方式
      欄內勾選意外係依據何種事證判斷？據該署函覆稱係以無遺書、無輕生之意念
      與無精神異常之往歷、三樓陽台曬衣處可能不慎墜落等原因等情，有台灣桃園
      地方法院檢察署九十三年三月八日桃清信九十二相字第一０六六號函在卷可憑
      ，而本院再依原告聲請調閱台灣桃園地方法院檢察署九十二年度相字第一○六
      六號相驗卷宗，經核閱該卷宗內容亦無有關訴外人廖韋雅係自殺之相關記載或
      事證，是台灣桃園地方法院檢察署檢察官確係依據相驗時所得資料加以判斷訴
      外人廖韋雅係「意外」死亡並記載於其職務所製作之公文書，被告以無犯罪嫌
      疑之死亡原因非檢察官相驗之目的，其所為相關之認定自不得為本件訴訟之證
      據，要無足採。故原告持台灣桃園地方法院檢察署記載訴外人廖韋雅死亡方式
      係意外，主張訴外人廖韋雅係遭外來突發意外事故致死，為可採信。
（二）被告抗辯訴外人廖韋雅之死亡係自殺等語，其對該有利之事實自應負舉證之責
      。查，被告主張訴外人廖韋雅於墜樓事故發生後經送敏盛綜合醫院急診處就
      診時，發現其左手腕處有割痕二處，經被告電詢該醫院護士表示該割痕係割腕
      造成非一般割傷之傷口等情，然本院依被告之聲請函詢敏盛綜合醫院當日急診
      時訴外人廖韋雅左手腕兩處割痕係一般擦傷或割傷之傷口，抑或疑似病患輕生
      時利器所傷之割痕？又該兩處割痕之發生時間，係舊有傷痕或急診當日傷口？
      經該院以其主治醫師翁惠生簽註意見答覆稱該手腕之傷處比較像是當日發生之
      傷痕，但為何種工具導致，難以判斷等語，有敏盛綜合醫院九十三年二月二十
      三日敏醫字第○九三○四七七號函在卷可憑，是訴外人廖韋雅於保險事故發生
      後其左手腕處之割痕固為當日所造成之新傷，惟該割痕係由何種工具造成則無
      從判斷，雖被告復以依前開醫院回函之內容可知該割傷係由工具造成，僅係何
      種工具造成無從判斷而已，則訴外人吳韋雅既以某種工具使其手腕受有割傷，
      應係自殺等語，然綜觀前述本院函詢及敏盛綜合醫院之答覆全文，敏盛綜合醫
      院既未就本院所詢是否疑似輕生時之利器所造成之割傷問題答覆之，則其答覆
      該割傷係遭無法判斷之工具所致，實不足以認訴外人廖韋雅係以自殺之意以工
      具割傷自己，況且依本院調閱之台灣桃園地方法院檢察署九十二年度相字第一
      ○六六號相驗卷內所附之現場照片所示，訴外人廖韋雅墜落處之地面放置一個
      長方型塑膠箱之盆栽，血跡散落於地面與盆栽內之泥土上，該處之塑膠箱緣凹
      凸不平非平整等情，則訴外人廖韋雅自其住處三樓落地時是否手腕接觸該不平
      整之塑膠箱緣或於墜落時碰觸其他凸起之物而造成割傷，非可排除之，故被告
      就訴外人廖韋雅手腕上之割傷係因其自殘所致，未能舉證證明，自無可採。
      依被告所繪製之案發現場地形（見被證六）所示，訴外人廖韋雅墜落於住處
      隔鄰之幼稚園內，該幼稚園立有圍牆，訴外人廖韋雅住處圍牆離幼稚園圍牆約
      三十公分，而訴外人廖韋雅墜落處離幼稚園圍牆約一公尺等情，另被告亦自稱
      該幼稚園圍牆未達一層樓高，係水泥砌成等語，若依被告所言訴外人廖韋雅自
      高度不逾十公尺之三樓不慎墜落，依一般落體之物理現象應墜落於幼稚園之圍
      牆上或該圍牆之內緣等語屬實，則訴外人廖韋雅墜落時身體落於幼稚園之圍牆
      上或碰觸該圍牆後，身體因受阻擋而自圍牆往外側彈落距離不遠之一公尺，非
      無可能，況且原告係主張訴外人廖韋雅係往外攀伸拿取擬遭風吹落之吊掛衣物
      時墜落在地等語，訴外人廖韋雅身體於墜落前即有往外攀伸之情況，則其墜落
      地點離其住處圍牆約一百三十公分，尚處於同一高度墜落時可能著地之位置，
      被告以此墜落位置不合物理現象即指訴外人廖韋雅係自行爬翻越女兒牆自殺，
      尚非可採。訴外人廖韋雅身高一百五十八公分，其住處三樓女兒牆高為九十
      五公分，事發當日衣物晾曬於伸手可及之範圍，訴外人廖韋雅無須踮起腳尖即
      可收取等情，為兩造所不爭，因該處女兒牆已逾訴外人廖韋雅身高之一半高度
      並達十六公分，足以攔阻人體之重心，被告據此主張若非訴外人廖韋雅自行攀
      爬女兒牆，依經驗法則訴外人廖韋雅實無墜地之可能；然人體重心隨著身體姿
      勢之變換而移動，訴外人廖韋雅直立於已逾其一半高度之女兒牆旁，自無重心
      不穩之情形，惟訴外人廖韋雅若係倚靠女兒牆，進而擬拿取即將遭風吹落之衣
      物時，其身體往女兒牆外攀伸以達其勾取衣物目的之程度，實非一般單純倚靠
      程度若已使其重心挪移而致重心不穩時，縱有女兒牆保護，亦有發生墜落之可
      能，被告以女兒牆之高度高於訴外人廖韋雅，訴外人廖韋雅無因重心不穩墜地
      之可能，尚不足採。況且訴外人廖韋雅之住處即桃園縣蘆竹鄉○○路中正巷
      九號為四樓建物，且該整棟建物均屬訴外人廖韋雅之家人居住等情，為兩造所
      不爭，則訴外人廖韋雅若有跳樓自殺之意念，則其應至住處四樓或更高處跳下
      ，始能較易達成其死亡之目的，訴外人廖韋雅捨此而採取其死亡率更低且非達
      百分之百之三層樓高度跳下墜落，則對訴外人廖韋雅主觀上是否有自殺之意圖
      ，更屬存疑。因此被告就訴外人廖韋雅係自殺之事實未能舉證證明之，則其此
      部分之抗辯，自不足採。
（三）綜上所述，原告主張訴外人廖韋雅係因意外事故死亡為可採，被告抗辯訴外人
      廖韋雅係自殺為不可採。從而原告以受益人身分依訴外人與被告所簽訂之簡易
      壽險郵政員工團體特約二倍保障保險契約條款第十條第二項之約定，扣除被告
      已支付之一百萬元外，向被告請求給付保險金額一倍半之給付即一百五十萬元
      ，及自起訴狀繕本送達翌日起即九十二年十二月二十日起至清償日止按年息百
      分之五計算之利息，為有理由，應予准許。
五、兩造陳明願供擔保請為宣告假執行或免為假執行，經核均與規定相符，爰分別酌
    定相當之擔保金額予以宣告。
六、訴訟費用分擔之依據：民事訴訟法第七十八條。
中　　　華　　　民　　　國　　九十三　　年　　　六　　　月　　　　七　　日
                                             民事第六庭  法  官    李媛媛
正本係照原本作成
如對本判決上訴，須於判決送達後廿日內向本院提出上訴狀
中　　　華　　　民　　　國　　九十三　　年　　　六　　　月　　　　八　　日
                                                         書記官    林秀妙
